臺灣高等法院刑事判決　　　　　　　　95年度上訴字第4636號
上　訴　人
即 反 訴人　甲○○
上　訴　人
即 反 訴人　乙○○○原名胡梅.
共同代理人　康勝男　律師
反 訴被 告　丙○○○
選任辯護人　莊柏林　律師
上列上訴人因反訴被告誣告案件，不服臺灣臺北地方法院95年度
自更 (一)字第7號，中華民國95年11月15日第一審判決（起訴案
號：臺灣臺北地方法院檢察署），提起上訴，本院判決如下：
    主  文
上訴駁回。
    理  由
一、反訴意旨略以：
    (一)緣坐落桃園縣楊梅鎮○○○段（以下均簡稱矮坪子段）6
      地號土地（其後分割為同上段6 、6-98及6-99地號），經
      案外人王林碧蓮依其與反訴被告丙○○○於民國85年12月
      23日所簽訂之協議書第7 條約定：「．．．並同意乙方（
      按王林碧蓮）所分得之旱地由乙方設定最高限額1800（新
      台幣，下同）萬元，存續期間不定期之抵押權與乙方，以
      擔保甲方（按即反訴被告）擅自處分乙方應取得農地或被
      拍賣所應賠償之違約金1500萬元（拍賣價不足1500萬元時
      ，以拍賣價為準，不得再向甲方行使任何權利）之同時，
      立即塗銷前項抵押權登記。否則乙方應比照前項違約金債
      權負一切損害賠償責任。」而於86年2 月14日完成抵押權
      設定登記，嗣於87年4 月16日，反訴被告始依該協議書第
      5 條約定移轉登記為反訴人乙○○○（原名胡梅蘭，已於
      94年9月5日更名）所有。
    (二)前開地段6-27及6-39地號土地，原面積分別為202 、1,82
      5 平方公尺，於86年1 月15日（85年12月23日申請登記）
      經案外人王林碧蓮依上開協議書第6 條約定，完成抵押權
      設定登記，嗣經反訴被告依上開協議書第2 條約定於86年
      2 月間申請合併並辦理分割登記為6-27地號（面積707 平
      方公尺）及6-127 地號（面積1,320 平方公尺），並於87
      年4 月16日以買賣為由將其中6-127 地號移轉登記為反訴
      人乙○○○所有，至90年2 月17日反訴人乙○○○復將之
      移轉登記為反訴人甲○○所有。
    (三)上開6-27地號及6-39 地號土地，案外人王林碧蓮於86年1
      月15日所為之抵押權設定登記，係在該2 筆之合併及分割
      登記前所為，其於分割後，案外人王林碧蓮復於86年2 月
      21日就上開6 地號、6-127 地號申請反訴被告在自訴狀中
      所載「第二次是86年2 月24日設定抵押權1000萬元（存續
      期間：不定期限）」等語，既非反訴人甲○○所為，亦非
      反訴人乙○○○所為。抑且，反訴人2 人係於前開抵押權
      設定登記後之1 年多或4 年後取得所有權，與上開抵押權
      設定登記並無任何關聯，其中尤以反訴人乙○○○與案外
      人王林碧蓮非親非故，對案外人王林碧蓮與反訴被告間之
      合買土地素所不知，為反訴被告所明知，詎反訴被告竟意
      圖使反訴人2 人受刑事處分，於93年9 月8 日之自訴狀捏
      稱「被告王林碧蓮、甲○○共謀偽造文書，．．．，該第
      二次係被告王林碧蓮及甲○○利用被告許連景代書保管之
      自訴人．．．」等語，嗣於93年11月15日更以「乙○○○
      與被告王林碧蓮、代書許連景有行為分擔，犯意之聯絡，
      乃一併列為被告」云云追加自訴反訴人乙○○○涉犯偽造
      文書等罪嫌。
    (四)反訴被告明知反訴人乙○○○係其與案外人王林碧蓮2 人
      於85年12月23日所簽訂協議書第1 條「．．．甲方應依該
      分配內容辦理分割移轉登記予乙方或其指定之第三人」，
      且所謂「乙方指定之第三人」屬何人並未確定，姑不論上
      開協議書是否為第三人利益契約，反訴人2 人既非契約之
      當事人或協議書所載之乙方履約連帶保證人，斷無所謂應
      與案外人王林碧蓮需負連帶責任之理，且連帶責任乃民事
      責任之範疇，與應否負刑事責任無關，縱為連帶責任人倘
      未參與所謂違法行為亦非所謂共同正犯問題之所在。
    (五)綜上所述，前開抵押權設定登記之事實，與反訴人2 人無
      關，為反訴被告所明知，詎反訴被告竟反指為反訴人2 人
      所為，反訴被告係以故意捏告不實之事實行其誣告之犯行
      ，而非出於誤會或懷疑，因認反訴被告涉犯刑法第169 條
      第1項之誣告罪嫌云云。
二、按犯罪事實應依證據認定之，無證據不得推定其犯罪事實，
    又不能證明被告犯罪者，應諭知無罪之判決，刑事訴訟法第
    154 條第2 項、第301 條第1 項分別定有明文。又認定不利
    於被告之事實，須依積極證據，苟積極證據不足為不利於被
    告事實之認定時，即應為有利於被告之認定，更不必有何有
    利之證據，最高法院30年上字第816 號判例闡釋甚明。
三、反訴人2 人認反訴被告涉犯前開誣告罪嫌，無非以坐落桃園
    縣楊梅鎮○○○段6 、6-27、6-39等地號之土地登記謄本影
    本各1 份、桃園縣楊梅地政事務所土地複丈結果通知影本、
    桃園縣楊梅地政事務所網路申領〈異動索引〉影本、前開事
    務所94年4 月12日楊地字第0940003399號函、反訴被告之戶
    口名簿影本、證人陳隆吉、陳英鳳於本院93 年度自字第248
    號審理時之證述等為其主要論據。
四、訊據反訴被告矢口否認前開犯行，其辯稱意旨略以：我只是
    掛名，事情都是我先生陳隆吉做的，我完全不知道等語。反
    訴被告之辯護人亦為其利益提出辯護，略以：(一)85年12月23
    日反訴被告、陳隆吉與王林碧蓮等人簽訂之前開協議書，其
    內容如何，均由反訴被告之配偶陳隆吉所處理，反訴被告僅
    係出名為前開土地之登記名義人，至於如何交換登記以及設
    定抵押權，反訴被告均未知悉，反訴被告自無虛構誣告之故
    意。(二)桃園縣楊梅鎮○○○段6-127 地號所有權人為反訴人
    甲○○名義，同段6 地號則為反訴人乙○○○名義，分別設
    定最高限額抵押權1000萬元，而列反訴被告為債務人，反訴
    被告乃列反訴人2 人為偽造文書之共同被告，事出有因，並
    非全無理由。(三)依前開協議書第7 條約定「．．．立即塗銷
    前項抵押權登記，否則乙方應比照前項違約金債權一切損害
    賠償」，反訴人2 人既由王林碧蓮取得前開土地所有權，依
    該協議書之約定，自有塗銷抵押權登記之義務。
五、本院查：
    (一)反訴被告丙○○○於93年9 月8 日，以反訴人甲○○及王
      林碧蓮、許連景等3 人，明知坐落矮坪子段6 地號及6-12
      7 地號2 筆土地，非在其與王林碧蓮於85年12月23日簽訂
      之協議書所約定之設定抵押權擔保範圍內，竟仍以此2 筆
      土地分別設定如附表所示之抵押權，並以王林碧蓮為抵押
      權人，而認反訴人甲○○與王林碧蓮、許連景等3 人共同
      涉犯偽造文書、背信罪嫌為由，向原審提起自訴，再於93
      年11月15日，以反訴人乙○○○出借名義供王林碧蓮將該
      矮坪子段6及6-127地號土地移轉登記至其名下，與反訴人
      甲○○等3 人為共同正犯為由，而對反訴人乙○○○提起
      追加自訴，有反訴被告向原審提起自訴之刑事自訴狀（93
      年9月8日）、刑事補充理由狀（93年11月9 日）、刑事追
      加被告聲請狀（93年11月15日）、刑事補充理由(二)狀（93
      年11月23日）、刑事補充理由狀(二)（94年8月15 日）、刑
      事自訴理由狀（95年5月3日）附於原審93年度自字第248
      號卷可憑。然而：
      1.矮坪子段6-127 地號土地係於86年2 月13日分割自同日
        合併之原6-27地號、6-39地號土地（2 筆土地先合併為
        6-27地號，並同時分割為6-27、6-127 地號2 筆土地）
        ，且該6 之127 地號土地面積恰為1320平方公尺（即0
        ．1320公頃），有前開地號之土地登記謄本在卷可參，
        職是，原先依前開協議書第6 條之約定而設定之抵押權
        ，基於抵押權追及效力，當然繼續存在於分割後新增之
        6-127 地號土地上，而有如附表編號1 所示之抵押權登
        記。
      2.如附表編號2 所示之抵押權設定時間為86年2 月14日，
        而反訴人乙○○○取得矮坪子段6 地號、6-127 地號所
        有權之時間是在87年4 月16日，另外，反訴人甲○○經
        由反訴人乙○○○之移轉而取得前開6-127 地號所有權
        之時間更遠在90年2 月7 日，有桃園縣楊梅鎮地政事務
        所網路申領〈異動索引〉影本附於前開院卷可憑。
      3.參之卷附之前開協議書，乃係反訴被告、其夫陳隆吉2
        人與王林碧蓮簽定，反訴人2 人並非該協議書之當事人
        ，反訴人2 人自不受前開協議書之拘束，是以，反訴人
        2 人當無辯護人所稱之「塗銷抵押權登記之義務」。
      4.凡此各節，參照前開土地登記謄本、異動索引及協議書
        等資料，均是明顯易知，而足以認定反訴人2 人與如附
        表所示之抵押權設定無涉。
    (二)基此，反訴被告仍認反訴人2 人與王林碧蓮、許連景2 人
      涉有偽造文書、背信等罪嫌之犯意聯絡與行為分擔，而具
      名向原審提起自訴，是否真如辯護人所言「事出有因，並
      非全無理由」云云，容有疑義。惟查，依反訴被告之夫即
      證人陳隆吉於原審審理時具結證稱：「我太太是家庭主婦
      ，且他從小就重聽，我們夫妻是屬於共同財產，都是由我
      作主，我太太並不知道整件事情的過程。他的戶籍原先在
      楊梅，具有自耕農的身分，所以我就用我太太作為登記名
      義人。」、「（當時你簽協議書時，後來在跟王林碧蓮交
      涉土地過程中與代書聯絡，丙○○○有無參與？）他沒有
      參與，因為我太太是家庭主婦，沒有參與整件土地買賣過
      程。只有在律師事務所要簽約時她才有出面。」、「（93
      年9月8日決定委任律師要提起自訴時，是誰決定要提起自
      訴？）是我決定的，因我認為整件事情出乎我的意料。甲○○、王林碧蓮用刑事方式先告我侵占，後來才有此協議
      書。」、「（整個訴訟過程中，都是誰跟委任律師交涉？
      ）都是我。」、「（提示自訴狀上印章，此印章是何人保
      管？）是我在保管，我太太有重聽，他不會參與公事。他
      的文件都保管在我的金庫裡面。」等語（見原審95年10月
      31日審判筆錄），復衡諸一般經驗法則，在較早年代之夫
      妻，妻往往是以夫為貴，唯夫是從，因此，妻雖為土地之
      名義上所有權人，然所有事務亦勢必均由夫出面處理，而
      妻只有在簽名時始出面，更何況是本件反訴被告從小即罹
      有重聽，尤其，在本院審理過程中，仍須依靠證人陳隆吉
      為其靠耳大聲重覆，始能知悉本件訴訟過程，又如何能至
      律師事務所委任律師，決定提起自訴，準此，證人陳隆吉
      前開所證，核與事理不相違背，應可採信。反訴被告雖具
      名提起前開自訴，核無誣告之故意，至堪認定，其前開所
      辯，應可採信。反訴人2 人認反訴被告與證人陳隆吉有誣
      告之犯意聯絡與行為分擔云云，不足採信。
    (三)綜上，反訴被告主觀上不具任何誣告故意，反訴人所舉之
      證據，亦不足以證明反訴被告有何該當於誣告罪構成要件
      之犯行，自不得徒以反訴被告具名對反訴人2 人提起自訴
      ，即以推測或擬制之方式，遽認反訴被告有何誣告之犯行
      ，此外，復查並無其他積極證據足以證明反訴被告有何反
      訴人2 人所指訴之誣告犯行，不能證明反訴被告犯罪，揆
      諸前開規定及判例意旨，應為反訴被告無罪判決之諭知。
      原審諭知被告無罪，核無不合。
六、反訴人上訴意旨略以：
    一、原審判決略以依證人陳隆吉所證：「被告自幼重聽，從
        不過問公事，對反訴人提出偽造文書之自訴均係由其決
        定及委任律師為之... 」，衡諸一般經驗法則，在較早
        年代之夫妻，妻以夫界，唯夫是從，何況被告從小重聽
        ，尤其，原審審理過程中，仍須經證人大聲為其重覆，
        始能知悉，準此，證人所證，核與事理不相違背，應可
        採信，因認被告主觀不具誣告之故意云云。
    二、惟查：
      (一)被告為民國21年出生，依此推算，被告接受教育時期正
        值第二次世界大戰，同年齡層之本省籍人士，鮮有接受
        正規教育者，大多數均為文盲，尤以婦女為最，而被告
        之學歷係初職畢業，間之桃園縣楊梅地政事務所94 年4
        月12日楊地登字第0940003399號函所附被告之身分證及
        戶籍謄本自明，倘如證人所言被告自幼犯重聽，其餘二
        次大戰期間及戰後臺灣光復之初，當時民生凋敝，物質
        及醫藥金匱乏，學校根本無所謂擴音器之設備，加以助
        聽器係民國80年代後之產物，被告在無助聽器及擴音器
        之下者可能聽見老師講課，難道學校老師要為被告一人
        大聲吼叫，足認證人所謂被告自幼重聽，即屬偽證。
      (二)被告之職業為「達偉貿易公司外銷主任」，亦如上開身
        分證及戶籍謄本所載，難道其任職貿易公司外銷主任不
        算過問公司？倘其重聽屬實，其者融瑜職場上勝任？證
        人所言其自幼重聽及從不過問公事云云，無異自欺欺人
        ，亦屬偽證。
      (三)證人陳隆吉於原審前審，深恐被告到庭會被判處罪刑，
        曾以被告經年累月臥病在床無法行動，作為搪塞其不到
        庭之正當理由，原審前審為求結案果汛期言而為諭知駁
        回自訴之裁定，然原審審理中被告二次到庭，被告始終
        均係行動自如，既不須仰賴改拐杖，亦從未坐過輪椅，
        證人所言是否屬實由此可見。
      (四)倘被告重聽屬實，被告歷次均未見其佩帶助聽器，證人
        及被告之經濟並不匱乏，加以被告之兒子為醫生，區區
        數千元之助聽器，怎不幫其裝置？藉以改善被告生活上
        之不便？
七、經查：原審認定被告無罪是以被告是名義上之所有人，所有
    事務要其夫出面處理，認其無誣告之故意為主要之理由，有
    關被告重聽只是補充理由。且上訴人認被告並非重聽，只是
    推測而已，且原審已敘明認定被告重聽之依據，並不違經驗
    法則，是反訴人之上訴核無理由，應予以駁回。被告經合法
    傳喚，無正當理由不到庭，爰不待其陳述，逕行判決，併此
    敘明。
據上論斷，應依刑事訴訟法第368條、371條，判決如主文。
中　　華　　民　　國　　96　　年　　2　　月　　15　 　日
　　　　　　　　　刑事第十一庭審判長法　官  張連財
　　　　　　　　　　　　　　　　    法　官  林明俊
　　　　　　　 　 　　　　　　　　　法　官  楊照男
以上正本證明與原本無異。
如不服本判決，應於收受送達後十日內向本院提出上訴書狀，其
未敘述上訴之理由者並得於提起上訴後十日內向本院補提理由書
（均須按他造當事人之人數附繕本）。
                                    書記官  陳秋雄
中　　華　　民　　國　　96　　年　　2　　月　　15　 　日
附表：
┌──┬─────┬─────┬─────┬─────┐
│編號│登記日期  │抵押物（桃│存續期間  │本金最高限│
│    │          │園縣楊梅鎮│          │額        │
│    │          │矮坪子段）│          │          │
├──┼─────┼─────┼─────┼─────┤
│1   │86年1 月15│6-127地號 │6月，即85 │1000萬元  │
│    │日        │          │年12月23日│          │
│    │          │          │起至86年6 │          │
│    │          │          │月22日    │          │
├──┼─────┼─────┼─────┼─────┤
│2   │86年2 月24│6-127地號 │均為不定期│各為1000萬│
│    │日        │6地號     │限        │元        │
└──┴─────┴─────┴─────┴─────┘
